【裁判字號】    94,重選上更(四),12
【裁判日期】    950214
【裁判案由】    違反公職人員選舉罷免法
【裁判全文】
臺灣高等法院花蓮分院刑事判決  94年度重選上更(四)字第12號
上  訴  人  臺灣臺東地方法院檢察署檢察官
上  訴  人
即  被  告  甲○○
選任辯護人  邱聰安律師
上列上訴人等因被告違反公職人員選舉罷免法案件，不服臺灣臺
東地方法院91年度訴字第106號中華民國92年6月30日第一審判決
（起訴案號：臺灣臺東地方法院檢察署91年度偵字第1220號），
提起上訴，判決後經最高法院第 4次發回更審，本院更為判決如
下：
    主  文
原判決撤銷。
甲○○無罪。
    理  由
一、公訴意旨略以：甲○○擔任台東縣延平鄉永康村村長（下稱
    永康村村長），並為台東縣各鄉鎮市第17屆鄉鎮市民代表候
    選人，甲○○為能順利當選，竟於民國（下同）91年 6月初
    ，在台東縣延平鄉永康村3鄰56號古大佐住處，以1張選票新
    臺幣（下同）1000元之代價，交付4000元予有投票權之古大
    佐、胡彩雲夫妻，要求古大佐夫妻支持其當選鄉民代表，並
    請古大佐夫妻說服有投票權之兒子古榮盛及媳婦周美惠支持
    其當選鄉民代表。甲○○復另行起意，於91年 6月初，在同
    上古大佐住處，以其擔任永康村村長之機會，脅迫古大佐及
    胡彩雲稱：如不支持其當選鄉民代表，將取消古大佐低收入
    戶補助資格及周美惠身心障礙者生活津貼補助之資格等語，
    妨害古大佐及胡彩雲自由行使鄉民代表選舉之投票權。因認
    被告甲○○涉有公職人員選舉罷免法第90條之1第1項投票行
    賄罪嫌，及刑法第142條第1項妨害投票自由罪嫌等語。
二、本件公訴人認上訴人即被告（以下簡稱被告）甲○○涉有公
    職人員選舉罷免法第90條之1第1項投票行賄罪嫌，及刑法第
    142條第1項妨害投票自由罪嫌，無非以同案被告古大佐、胡
    彩雲之供述，與證人余清忠、邱香祥、邱胡順妹及邱育南之
    證述大致相符；並有台東縣延平鄉永康村91年度低收入戶名
    冊，及身心障礙者生活津貼補助發放清冊等文件在卷；與同
    案被告古榮盛、周美惠之供述為論據。訊之被告甲○○堅決
    否認有何犯行，辯稱：伊曾經先後於91年 4月31日（11日之
    誤）與台東縣延平鄉公所民政課長王武君一同在永康活動中
    心交付「行政院原住民族委員會」補助原住民之急難救助、
    醫療補助2000元支票給胡彩雲；於同年 4月間與國民黨延平
    鄉民眾服務站主任吳清美共同前往胡彩雲住所交付台東縣慈
    心仁愛會所捐助之3、4月份急難救助3000元；於91年 5月間
    某日前往胡彩雲家中將一筆「財團法人台東縣私立博愛基金
    會」補助古榮盛的款項2000元交付胡彩雲；於同年 5月間代
    古榮盛聲請並交付一筆誤食農藥救助金2000元，伊沒有交付
    賄款予古大佐及胡彩雲，亦沒有脅迫古大佐及胡彩雲。伊當
    時跟邱育南競選鄉民代表，古大佐是邱育南競選總部顧問團
    團長，余清忠是邱育南之姪兒，邱胡順妹是邱育南之母親，
    邱香祥是邱育南之堂哥，都是邱育南的人，邱育南落選後，
    就找這些人告伊等語。
三、按「被告未經審判證明有罪確定前，推定其為無罪。犯罪事
    實應依證據認定之，無證據不得認定犯罪事實」；「不能證
    明被告犯罪者，應諭知無罪之判決」；刑事訴訟法第154 條
    、第301條第1項分別定有明文。又事實之認定，應憑證據，
    如未能發現相當證據，或證據不足以證明，自不能以推測或
    擬制之方法，為裁判基礎（最高法院40年台上字第86號判例
    參照）。再證人之證言是否足以證明要證事實，即證言是否
    具有實質之證據力，應以其是否具有憑信性為前提；其憑信
    性如何，依自由心證原則，法院有斟酌取捨之權；惟法院之
    自由判斷，亦不能違背經驗法則及論理法則，尤無所謂案重
    初供原則存在。經查：
（一）被告甲○○係台東縣延平鄉第17屆鄉民代表選舉之候選人
      ，古大佐、胡彩雲、古榮盛、周美惠等 4人均為該屆選舉
      有投票權之人；有台東縣選舉委員會92年5月8日東選一字
      第0921800476號函及所附之選舉人名冊影本（見原審卷第
      19 6、197頁），在卷可稽，合先敘明。
（二）證人古大佐、胡彩雲於檢察官偵查中，雖均證稱被告有投
      票行賄及妨害投票自由犯行；惟證人古大佐係證稱：「（
      問：甲○○有無拿錢給你叫你投他一票？）有，他有給我
      4000元」、「（問：詳情如何？）他是在 6月初，拿到我
      家給我的，是他自己一個人親自來我家，當時我家裡還有
      我太太胡彩雲、我兒子古榮盛及媳婦周美惠，我們家裡有
      4 個人有投票權，所以給我們4000元」、「（問：當時甲
      ○○還有無對你們說些何話？）他請我們支持他，投他一
      票，他還說如果我們不支持他，要取消我們家一級貧戶資
      格及我媳婦周美惠殘障補助的資格，我們害怕資格被取消
      ，所以收下4000元」等語（見選他字卷第53、54頁）；而
      證人胡彩雲則係稱：「（問：本件延平鄉鄉民代表甲○○
      候選人是否有拿4000元給你們？）有，是他親手交給我的
      」、「（問：詳情如何？）我只記得在投票之前， 5月底
      或 6月初，他拿去我家給我的，是用紅紙包4000元，當時
      古大佐在我旁邊，他拿4000元給我時，對我說支持他，並
      幫他拉票，當時我兒子和我媳婦還在睡覺，後來約過了一
      個星期，我有向我兒子古榮盛及周美惠說甲○○有給我40
      00元」、「（問：甲○○除了給你們錢外，有無對你們說
      何話？）到了選舉前，甲○○有再到我家對我先生古大佐
      說如果不支持他，我們一級貧戶及我媳婦殘障補助的申請
      ，他就不蓋章」、「（問：甲○○說這些話時，你兒子及
      媳婦有無在場？）他們在外面聊天」等語（見選他字卷第
      67、68頁）。稽之證人古大佐、胡彩雲前揭證言，就被告
      何時交付其等4000元、是否於交付金錢同時施以恫嚇、恫
      嚇內容係取消資格或不蓋章等節，互有出入，已難為無瑕
      疵可指。
（三）又證人周美惠在檢察官偵查中證稱：被告曾於91年 5月底
      或 6月初，前來與其公公古大佐、婆婆胡彩雲在倉庫屋外
      談話，當時其在客廳，未聽聞他們談話之內容；約略一週
      之後，其婆婆始告知被告送來四千元，並囑其將票投被告
      等語（見選他字卷第68頁）。顯見證人周美惠並未目睹被
      告行賄之過程，其上開證言尚難採為被告犯罪之證據。而
      證人古榮盛在檢察官偵查中則證稱未曾聽過其父母親說被
      告有給其母親4000元之情事，復證述：被告在 5月底，在
      其家中對其、其父母、其太太說要儘量支持他，他當選後
      會繼續幫其等申請一級貧戶及殘障補助等語（見選他字卷
      第69、70頁）；證人古榮盛與證人古大佐、胡彩雲、周美
      惠同為一家人，惟其等就同一件事實所為之證述內容，竟
      互相干格。況證人古大佐、胡彩雲及周美惠等 3人，於原
      審91年7月30日、12月31日、92年2月25日、3月4日、4 月
      1 日、4月8日之證言，均翻異前詞，稱渠等於調查站詢問
      及檢察官偵查時，因緊張害怕且酒後頭昏昏，才亂講話，
      被告所給之4000元是醫療補助費，不是買票錢等語。而被
      告確曾在91年4、5月間代胡彩雲、古大佐向「行政院原住
      民族委員會」聲請並交付補助原住民之急難救助、醫療補
      助各2000元予胡彩雲、古大佐，有胡彩雲、古大佐簽立之
      收據影本在卷可按；是證人古大佐、胡彩雲及周美惠嗣所
      稱「被告所給之4000元是醫療補助費」，並非毫無所據；
      益見證人古大佐、胡彩雲及周美惠在偵查中之證言，其憑
      信性實值存疑。
（四）另證人邱育南、余清忠、邱香祥、邱胡順妹，雖於檢察官
      偵查、原審或於本院前審證述：古大佐於收受賄款後，曾
      於91年6月3日，在台東縣延平鄉○○村○○路70號邱育南
      住處，公開表示被告曾交付金錢向其買票，被告並表示一
      定要投票支持他，如不支持他的話，要取消古大佐一級貧
      戶低收入戶補助及周美惠身心障礙生活津貼補助資格等語
      （見選他字卷第54至56、63、64頁；原審卷第67、102、1
      03、217、220頁；本院上訴卷70至77頁）。然證人邱育南
      、余清忠、邱香祥、邱胡順妹等人就古大佐究於91年6 月
      3日上午或下午對其等表示被告買票，及買票金額究為400
      0元或 5000元等情節之證述，已有不同；且證人余清忠尚
      證述：在同一時、地，古大佐亦表示同一選區之候選人江
      八郎亦曾交付其賄款4000元，要求其支持江八郎等語（見
      選他字卷第11、12、55頁）；而證述同時在場之證人邱育
      南、邱香祥、邱胡順妹，卻未證稱有聽聞此言詞（見選他
      字卷第14至21頁），證人古大佐亦否認其有如此表示（見
      選他字卷第 7、54頁）。復酌之古大佐係與被告競選對手
      邱育南競選總部顧問團團長，余清忠係邱育南之姪兒，邱
      胡順妹是邱育南之母親，邱香祥是邱育南之堂哥；而其等
      之所以知悉上情，係聽聞自古大佐之轉述，有上開證人之
      相關筆錄可按（見選他字卷第 4至21頁）；惟古大佐於原
      審行交互詰問時，已否認被告有上開犯行。是證人邱育南
      、余清忠、邱香祥、邱胡順妹之證言，亦有重大瑕疵，而
      難遽以採為被告犯罪之證據。
（五）再本案又未曾扣得分文賄款，則綜觀上開公訴人所舉相關
      之證據，實尚無足以證明公訴人所指之被告犯行，已達於
      一般人可得確信而無可懷疑之程度。此外，本院復查無其
      他積極事證足以確認被告確有公訴意旨所指犯行，揆諸前
      開判例及說明，自不能證明被告犯罪。原審未詳加查明，
      遽採上開證人證言，而論處被告罪責，自有未當。被告據
      以提起上訴，核有理由，應予撤銷改判，並諭知被告無罪
      之判決。
據上論斷，應依刑事訴訟法第369條第1項前段、第364條、第301
條第1項，判決如主文。
本案經檢察官蔡國禎到庭執行職務。
中    華    民    國    95    年     2    月    14    日
                        審判長法  官  吳鴻章
                              法  官  王紋瑩
                              法  官  林德盛
以上正本證明與原本無異。
如不服本判決，應於送達後10日內，向本院提出上訴狀。其未敘
述理由者，並應於提出上訴狀後10日內向本院補提理由狀 (須附
繕本)。
                              書記官  劉夢蕾
中    華    民    國    95    年     2    月    14    日


司法院資訊處製作；財團法人民間司法改革基金會備份。
